【裁判字號】    98,訴,785
【裁判日期】    981223
【裁判案由】    土地所有權移轉登記
【裁判全文】
臺灣臺南地方法院民事判決               98年度訴字第785號
原      告  丙○○○企業股份有限公司
法定代理人  乙○○
訴訟代理人  林永發律師
被      告  甲○○
上列當事人間請求土地所有權移轉登記事件，經本院於民國98年
12月9日言詞辯論終結，判決如下：
    主  文
被告應將坐落臺南縣佳里鎮○○○段八三二之四地號，地目旱，
面積二百五十平方公尺土地所有權移轉登記予原告。
訴訟費用新臺幣壹萬陸仟零肆拾捌元被告負擔。
    事實及理由
壹、程序部分：按因不動產涉訟者，得由不動產所在地之法院管
    轄，民事訴訟法第10條第2項定有明文。本件原告起訴係請
    求被告應將坐落臺南縣佳里鎮○○○段832-4地號、地目旱
    、面積250平方公尺土地（下稱系爭土地）所有權移轉登記
    與原告，依上開說明，本院自有管轄權，合先敘明。
貳、實體部分：
一、原告起訴主張：
  (一)被告之被繼承人即訴外人王寶妹生前所有坐落臺南縣佳里鎮
    ○○○段832-4地號、地目旱、面積250平方公尺土地，於民
    國81年12月24日與原告訂立土地買賣契約，訴外人王寶妹以
    總價新臺幣（下同）1,512,000元出售予原告，由原告付清
    全部價款，訴外人王寶妹將有關所有權文件、印鑑證明等一
    切過戶所需文件交給原告並將系爭土地按現狀交付原告。惟
    因當時系爭土地地目旱，尚未變更，無法過戶，因此雙方於
    同年月28日再訂立「信託契約書」，其中第三條訂有：「上
    項標的物所有權，由乙方（即王寶妹）賣予甲方（即原告）
    ，並已收清價款，但因尚未變更地目無法過戶，故甲方暫委
    託登記於乙方名下」；第四條約定：「乙方同意承諾該筆土
    地所有權確係甲方所有，由甲方管理；並同意嗣後無條件依
    甲方要求辦理土地移轉登記」。
  (二)農業發展條例於89年1月26日修正實施後，非自耕農亦能登
    記為農地所有權人；因此系爭土地自該時起原告得依土地買
    賣契約及信託契約書之約定請求訴外人王寶妹將系爭土地辦
    理所有權移轉登記予原告，茲因訴外人王寶妹於89年4月30
    日亡故，被告係其唯一繼承人，依繼承法規定，當繼承王寶
    妹應辦理系爭土地所有權移轉登記予原告之義務。因此原告
    於98年3月11日委託林永姿律師通知被告略以：「台端係王
    寶妹女士之唯一繼承人；王寶妹女士於民國81年12月24 日
    與丙○○○企業股份有限公司立約將坐落臺南縣佳里鎮○○
    ○段地號832-4地目旱面積0.0250公頃土地所有權出賣與丙
    ○○○企業股份有限公司，付清所有價款，但因當時農業發
    展條例尚未修正，地目旱地尚未變更前無法過戶，故於同年
    12 月28日再立信託契約書，暫委託登記於王寶妹名下。茲
    因農業發展條例業於民國89年1月26日修正，農地可辦理移
    轉登記予無自耕農能力者，台端既為王寶妹女士之唯一繼承
    人，即負有義務將前揭土地辦理所有權移轉登記予丙○○○
    企業公司。因此謹以此函表示終止原信託契約關係，並催請
    台端將前揭土地於文到十五日內前來會同辦理所有權移轉登
    記予丙○○○企業公司，以清手續，特此通知。」，有該信
    函及回執可稽。然被告接函後迄今已逾月餘，仍拒不履行辦
    理土地所有權移轉之義務。因此原告爰依據雙方所訂土地買
    賣契約、信託契約書之約定及繼承法之規定，請求被告履行
    契約。
  (三)並聲明：被告應將坐落臺南縣佳里鎮○○○段832-4地號、
    地目旱、面積250平方公尺土地所有權移轉登記與原告。
二、被告則以：
  (一)當事人主張有利於己之事實者，就其事實有舉證之責任，民
    事訴訟法第277條定有明文；民事訴訟如係由原告主張權利
    者，應先由原告負舉證之責，若原告先不能舉證，以證實自
    己主張之事實為真實，則被告就其抗辯事實即令不能舉證，
    或其所舉證據尚有疵累，亦應駁回原告之請求，最高法院17
    年度上字第917號判例意旨參照。主張法律關係存在之當事
    人，僅須就該法律關係發生所具備之特別要件，負舉證之責
    任，最高法院48年度臺上字第887號判例意旨參照。
  (二)原告起訴狀事實及理由一所主張之事實顯與事實不符，被告
    從未自被告之被繼承人王寶妹處聽聞有上列原告所主張之事
    實，被告否認有上列原告所主張之土地買賣契約、信託契約
    存在，亦否認有原告所諉稱：王寶妹以總價1,512,000元出
    售予原告，由原告付清全部價款，王寶妹將有關所有權文件
    、印鑑證明等一切過戶所需文件交給原告並將土地按現狀點
    交原告。為使事證臻於明確，請原告舉證證明訴外人王寶妹
    曾以總價1,512,000元出售予原告，由原告付清全部價款予
    訴外人王寶妹，並證明訴外人王寶妹曾將有關所有權文件、
    印鑑證明等一切過戶所需文件交給原告並將系爭土地按現狀
    交付原告。另請原告舉證證明王寶妹曾請領【親自請領或係
    由他人所請領（有無經王寶妹同意）】起訴狀證物所示印鑑
    證明交付原告。
  (三)被告否認上列原告起訴狀所提土地買賣契約書、信託契約書
    上王寶妹印文之真正，亦否認其上王寶妹之印文與上列苗栗
    縣頭屋鄉戶政事務所98年7月31日苗頭戶字第0980000932號
    函所附印鑑證明申請書所示印文相符。法務部調查局98年9
    月7日調科貳字第09800457380號函已函復鈞院：「本案由於
    送鑑之土地買賣契約及信託契約書上『王寶妹』印文印色過
    淡或印泥淤積，致印痕均模糊不清，無法確認紋線特微，歉
    難與苗栗縣頭屋鄉戶政事務所印鑑證明上『王寶妹』印文比
    對異同。」；內政部警政署刑事警察局98年10 月9日刑鑑字
    第0980128381號函則函覆鈞院：「本案因土地買賣契約書及
    信託契約書上『王寶妹』印文之部份紋線欠清晰，故無法鑑
    定。」在卷可稽。是原告起訴狀所提土地買賣契約書、信託
    契約書不能證明其為真實。上列原告起訴狀所主張之土地買
    賣契約、信託契約自屬不存在，原告所稱買賣契約、信託契
    約關係當亦不能認為存在。
  (四)雖鈞院於98年11月12日官詞辯論期日暫時論知：「當庭勘驗
    印鑑證明、信託契約書、土地買賣契約書原本，勘驗結果為
    戶政事務所王寶妹的印鑑與信託契約書、土地買賣契約書上
    之印鑑，本院目視認完全相符，本院認為應無虛偽、偽造之
    虞。」，惟關於印文之認定，事涉科學方法之鑑定，包括與
    「印文是否相同、最關鍵之紋線比對，此情既經我國政府機
    關辦理印文鑑定之最權威且經常鑑定之法務部調查局、內政
    部警政署刑事警察局鑑定認為：「本案由於送鑑之土地買賣
    契約及信託契約書上『王寶妹』印文印色過淡或印泥淤積，
    致印痕均模糊不清，無法確認紋線特微，歉難與苗栗縣頭屋
    鄉戶政事務所印鑑證明上『王寶妹』印文比對異同。」、「
    本案因土地買賣契約書及信託契約書上『王寶妹』印文之部
    份紋線欠清晰，故無法鑑定。」已如上列四、所述，自尚難
    以目視認定為據，請鈞院參酌上列最高法院17年度上字第
    917號、48年度臺上字第887號判例意旨命原告再舉證以實其
    說。
  (五)退一步言，如上列(二)所述，被告既否認上列原告所主張之土
    地買賣契約書、信託契約書之真正，亦否認有原告所諉稱：
    王寶妹以總價1,512,000元出售予原告，由原告付清全部價
    款，王寶妹將有關所有權文件、印鑑證明等一切過戶所需文
    件交給原告並將土地按現狀點交原告之情事。姑不論原告始
    終未舉證以實其說。縱鈞院認定：「戶政事務所王寶妹的印
    鑑與信託契約書、土地買賣契約書上之印鑑，本院目視認完
    全相符。」，此亦屬原告盜用印章所致，被告否認王寶妹曾
    親自請領或委託他人代為請領，請鈞院通知證人江連金到院
    作證以資證明（證人江連金雖於81年1月24日、81年12月29
    日提出委任書申請王寶妹之印鑑證明，然被告否認該委任書
    之真正。況原告所提土地買賣契約書、信託契約書分別於81
    年12月24日、51年12月28日簽定，尚難認為王寶妹同意妥定
    系爭土地買賣契約書、信託契約書，而於其文書上簽名、用
    印）。
  (六)原告雖於98年11月12日呈報狀提出丙○○○企業股份有限公
    司（以稱丙○○○公司）聯絡單影本，主張：該聯絡單係丙
    ○○○公司總務課經理葉敏正於82年4月22日所簽擬，經副
    總經理王世權（即被告之胞勾同日簽轉，翌日由董事長乙○
    ○核准。該聯絡單記載：「一丙○○○公司購入之佳里番仔
    寮土地計五筆，其中四筆地號789-2、4、6、7已過戶完竣，
    所有權狀正本擬存放總務課保管。二. 另未過戶之832-4 地
    號現以委託登記契約，仍在王寶妹名義之下，預期將設法變
    更用途，以使能以丙○○○名義過戶，延遲時間，約為三年
    左右。」原告確有向被告之被繼承人王寶妹購買系爭土地及
    其他四筆土地即789-4、6、7，且己付清價款，故其他四筆
    土地能辦理移轉登記即先辦妥所有權移轉登記並取得所有權
    狀；系爭土地則因地目用途限制一時無法即辦移轉登記，故
    信託登記王寶妹名義。82年4月22日聯絡單即可證明上情云
    云。惟上列原告所提丙○○○公司聯絡單影本乃私文書，被
    告予以否認，原告應舉證以實其說。
  (七)稽諸上列說明，足微原告起訴狀所主張之土地買賣契約、信
    託契約不存在，其所稱之買賣契約、信託契約關係亦不存在
    。原告依據起訴狀所示土地買賣契約書、信託契約書之約定
    及繼承法之規定，請求被告履行契約，請求判決如訴之聲明
    ，顯無理由。
  (八)並聲明：原告之訴駁回。
三、兩造不爭執事項：
  (一)系爭土地原登記在王寶妹名下，因繼承關係，現登記在被告
    名下。
四、兩造爭執事項：
  (一)印鑑證明、土地買賣契約書、信託契約書是否真正？
  (二)王寶妹是否以總價1,512,000元出售系爭土地予原告，原告
    是否已付清全部價款？
  (三)王寶妹是否有將系爭土地之所有權文件、印鑑證明等一切過
    戶所需文件交給原告，並將土地按現狀點交予原告？
  (四)原告是否曾受信託管理系爭土地？
五、得心證之理由：
  (一)按當事人主張有利於己之事實者，就其事實有舉證之責任，
    民事訴訟法第277條前段定有明文。本件原告主張其與訴外
    人王寶妹成立買賣契約，惟因地目尚未變更，無法過戶，因
    此雙方定有信託契約等情，此有原告提出土地買賣契約書、
    信託契約書、苗栗縣頭屋鄉戶政事務所印鑑證明、土地所有
    權狀、土地登記謄本為證（本院98年度營簡字第148號卷第
    6-10頁），惟被告否認原告所提出土地買賣契約書、信託契
    約書之真正以資抗辯。
  (二)原告所提出之土地買賣契約書、信託契約書上訴外人「王寶
    妹」之印文，與苗栗縣頭屋鄉戶政事務所98年7月31日苗頭
    戶字第0980000932號函檢送之訴外人王寶妹申請印鑑證明「
    王寶妹」之印文（本院卷第16-29頁），經本院送請法務部
    調查局鑑定後，其鑑定結果認為印文印色過淡或印泥淤積，
    致印痕均模糊不清，無法確認紋線特徵，難與苗栗縣頭屋鄉
    戶政事務所印鑑證明上「王寶妹」印文比對異同，有法務部
    調查局98年9月7日調科貳字第09800457380號函在卷可稽（
    本院卷第39頁）；又經送內政部警政署刑事警察局鑑定後，
    其鑑定結果亦認土地買賣契約書及信託契約書上「王寶妹」
    印文之部分紋線欠清晰，故無法鑑定，有內政部警政署刑事
    警察局98年10月9日刑鑑字第0980128381號附卷可見（本院
    卷第43頁）。惟按文書之真偽，得依核對筆跡或印跡證之，
    民事訴訟法第359條第1項定有明文。上揭印鑑證明「王寶妹
    」之印文與買賣契約書及信託契約書上訴外人「王寶妹」之
    印文，經以肉眼觀之，其大小、形狀相符，且字體之式樣、
    筆劃之書寫方式，均屬相符，該兩印文大小經丈量後，均為
    1.1公分長寬之正方形，且參酌買賣契約書及信託契約書距
    今已有10多年之久，其上訴外人「王寶妹」之印文自難如新
    蓋用般清晰，另上揭印鑑條「王寶妹」之印文，於申請印鑑
    證明時所蓋用，距今亦有10多年之久，準此，法務部調查局
    及內政部警政署刑事警察局函覆因紋線欠清晰，尚難認定兩
    者印文是否相符，亦屬合理，故亦難以該兩印文紋線欠清晰
    ，不能鑑定即遽認買賣契約書及信託契約書上訴外人「王寶
    妹」之印文係屬偽造。又參酌丙○○○企業股份有限公司總
    務課經理葉敏正於民國82年4月22日所簽擬，經副總經理王
    世權（即被告之胞兄）同日簽轉，翌日由董事長乙○○核准
    之聯絡單所載：「一、丙○○○股份有限公司購入之佳里番
    仔寮土地計五筆，其中四筆地號789-2、4、6、7已過戶完竣
    ，所有權狀正本擬存放總務課保管。二、另未過戶之832-4
    地號現以委託登記契約，仍在王寶妹名義之下，預期將設法
    變更用途，以使能以丙○○○名義過戶，延遲時間，約為三
    年左右。三、呈核」此有原告公司所提出之82年4月22日內
    部連絡單附卷可稽（本院卷第57頁），本件被告並未提出更
    有利證據以實其說，本院難為有利於被告之認定，從而堪認
    買賣契約書及信託契約書上訴外人「王寶妹」之印文確屬真
    正。準此，原告確有向被告之被繼承人王寶妹購買系爭土地
    及其他四筆土地即789-2、4、6、7，且已付清價款，故其他
    四筆土地能辦理移轉登記即先辦妥所有權移轉登記並取得所
    有權狀，系爭土地則因地目用途限制一時無法即辦移轉登記
    ，故信託登記王寶妹名義。
  (三)按私文書經本人或其代理人簽名、蓋章或按指印或有法院或
    公證人之認證者，推定為真正，民事訴訟法第358條第1項定
    有明文。又按印章由本人或有權使用人使用為常態，被人盜
    用為變態。證明書上所蓋被上訴人之印章既為真正，倘被上
    訴人不能舉證證明其係被人盜用，依民事訴訟法第358條規
    定，該證明書即應推定為真正，最高法院74年度臺上字第
    461號判決參照。依上揭說明，已足認買賣契約書及信託契
    約書上訴外人「王寶妹」之印文為真正，已如上述，然本件
    被告未能舉證證明係被人盜用，依上揭法條規定及最高法院
    判決意旨，買賣契約書及信託契約書即應推定為真正。
  (四)按信託法頒行前，通常所謂之信託契約，受託人僅須就信託
    財產承受權利人名義，且須對信託財產，依信託契約所定內
    容為積極之管理或處分，並非將自己之財產，以他人名義登
    記時，當然即有信託關係存在。倘權利人僅以其購買之不動
    產，名義上登記於他人名下，該他人自始未負責管理、處分
    ，而將該不動產之管理、使用、處分悉由權利人自行為之，
    即係側重於權利人與該他人間信任關係之純粹「借名登記」
    契約，苟其內容不違反強行規定或公序良俗者，該「借名登
    記」之無名契約，在性質上應與委任契約同視，除契約內容
    另有約定外，自可類推適用民法上有關委任契約之相關規定
    ，最高法院94年度臺上字第953號判決參照。本院就信託契
    約書觀之，其內容載明：「…乙方（即訴外人王寶妹）同意
    承諾該筆土地所有權確係甲方（即原告）所有，由甲方管理
    ，並同意嗣候無條件依甲方要求辦理土地移轉登記…」（本
    院98年度營簡字第148號卷第7頁），應可堪認系爭土地之實
    際管理權係由原告行使，當然應由原告使用、收益系爭土地
    ，故原告與訴外人王寶妹就系爭土地係成立借名登記契約。
  (五)借名登記契約，係著重當事人間之信任關係之無名契約，其
    性質與委任關係相似，應參考民法關於委任關係終止、消滅
    之相關規定，已如上述。按委任關係因當事人一方死亡而消
    滅，民法第550條定有明文。本件訴外人王寶妹既於89年4月
    30日死亡，其與原告間之借名關係，類推適用民法第550條
    規定之結果，應自該時點起發生終止之法律效果，毋待另為
    契約終止之意思表示。
  (六)按繼承人自繼承開始時，除本法另有規定外，承受被繼承人
    財產上之一切權利、義務，民法第1148條定有明文。訴外人
    王寶妹於89年4月30日死亡，已如上述，被告為訴外人王寶
    妹之繼承人，復未聲明拋棄繼承，自應承受被繼承人王寶妹
    財產上之一切權利義務，而原告與訴外人王寶妹間之上開借
    名登記契約，既已終止，被告自負回復原狀之義務，而被告
    係訴外人王寶妹之繼承人，自得本於上開規定，請求被告將
    系爭土地所有權移轉登記為原告。
  (七)綜上，原告本於契約及繼承之法律關係，請求被告將系爭土
    地所有權移轉登記予原告，為有理由，應予准許。
六、本件為判決之基礎已臻明確，兩造其餘之攻擊或防禦方法及
    未經援用之證據，經本院斟酌後，認為均不足以影響本判決
    之結果，亦與本案爭點無涉，自無逐一詳予論駁之必要，併
    此敘明。
七、本件訴訟費用（即第一審裁判費）16,048元應由敗訴之被告
    負擔，爰確定如主文第二項所示。
八、結論：本件原告之訴為有理由，依民事訴訟法第78條、第87
    條第1項，判決如主文。
中    華    民    國    98    年    12    月    23    日
                  民事第二庭    法  官  侯明正
以上正本係照原本作成
如對本判決上訴，須於判決送達後20日內向本院提出上訴狀。
中    華    民    國    98    年    12    月    23    日
                                書記官  程欣怡


司法院資訊處製作；財團法人民間司法改革基金會備份。
